【裁判字號】    98,交抗,783
【裁判日期】    981120
【裁判案由】    聲明異議
【裁判全文】
臺灣高等法院高雄分院刑事裁定         98年度交抗字第783號
抗  告  人  交通部公路總局高雄區監理所
代  表  人  乙○○
受處分人    甲○○
上列抗告人因違反道路交通管理處罰條例案件，不服臺灣高雄地
方法院中華民國98年9 月30日裁定（98年度交聲字第2583號），
提起抗告，本院裁定如下：
    主  文
原裁定及原處分均撤銷。
甲○○汽車駕駛人，駕駛汽車經測試檢定酒精濃度超過規定標準
，應吊扣大貨車普通駕駛執照貳拾肆個月，並接受道路交通安全
講習。
    理  由
一、抗告意旨略以：本件受處分人甲○○係因持有大貨車職業駕
    駛執照才得以駕駛自用大貨車，從而其既有酒醉駕駛自用大
    貨車行為，依道路交通管理處罰條例第35條第1 項及第68條
    規定，自得吊扣其大貨車職業駕駛執照；又緩起訴處分，並
    非有罪判決，其命受處分人向國庫所繳納之款項亦非罰金，
    自無行政罰法第26條「一事不二罰」之適用等語。
二、按：
  (一)汽車駕駛人，駕駛汽車經測試檢定，酒精濃度超過規定標準
    者，處新臺幣（下同）15,000元以上6 萬元以下罰鍰，並當
    場移置保管其車輛及吊扣其駕駛執照1 年；因而肇事致人受
    傷者，並吊扣其駕駛執照2 年；致人重傷或死亡者，吊銷其
    駕駛執照，並不得再考領，並應接受道路交通安全講習，道
    路交通管理處罰條例第35條第1 項第1 款、第24條第1 項第
    2 款定有明文。所謂酒精濃度超過規定之標準者，依道路交
    通安全規則第114 條第2 款之規定，係指汽車駕駛人飲用酒
    類或其他類似物後其吐氣所含酒精濃度超過每公升0.25毫克
    或血液中酒精濃度超過百分之0.05以上者而言。
  (二)又一行為同時觸犯刑事法律及違反行政法上義務規定者，依
    刑事法律處罰之。但其行為應處以其他種類行政罰或得沒入
    之物而未經法院宣告沒收者，亦得裁處之。前項行為如經不
    起訴處分或為無罪、免訴、不受理、不付審理之裁判確定者
    ，得依違反行政法上之義務規定裁處之，行政罰法第26條定
    有明文。且依行政罰法第26條立法理由，「一行為同時觸犯
    刑事法律及違反行政法上義務規定時，由於刑罰與行政罰同
    屬對不法行為之制裁，而刑罰之懲罰作用較強，故依刑事法
    律處罰，即足資警惕時，實無為一事二罰再處行政罰之必要
    ，且刑事法律處罰，由法院依法定程序為之，較符合正當法
    律程序，應予優先適用。但罰鍰以外之沒入或其他種類行政
    罰，因兼具維護公共秩序之作用，為達行政目的，行政機關
    仍得併與裁處」，探究其立法目的，無非在處罰目的相同且
    處罰方式相同時，若依刑事法律處罰，即足資警惕時，實無
    為一事二罰再處行政罰之必要，但罰鍰以外之沒入或其他種
    類行政罰，因兼具維護公共秩序之作用，為達行政目的，行
    政機關仍得併予裁處。而刑事訴訟法第253 條之1 所指之緩
    起訴處分，其中檢察官命被告為金錢給付部分，並得為民事
    強制執行名義，受處分人因上開緩起訴處分而剝奪其財產權
    ，且前揭金錢給付義務亦具有強制性、懲罰性，雖不若易科
    罰金係以支付金錢作為自由刑之替代，惟經由緩起訴處分條
    件之履行使其免於遭檢察官發動起訴程序，仍具有替代刑罰
    之效果，廣義而言，應屬上揭所稱之「實質刑事法律處罰」
    ，應有行政罰法第26條第1 項「一事不二罰」規定之適用。
    至於交通部95年7 月17日交路字第0950006986號函釋雖以：
    法務部行政罰法諮詢小組第一次會議紀錄已明確結論「緩起
    訴者乃附條件的不起訴處分，亦即是不起訴的一種」在案，
    當依該部上開函釋結論及行政罰法第26條第2 項規定辦理等
    語。惟「緩起訴」處分之最終雖使被告免於刑事訴追之效果
    ，與「不起訴」處分之效果相同，然觀諸刑事訴訟法第253
    條之1 第1 項係91年2 月8 日增訂，行政罰法係94年2 月5
    日公布，而制定在後的行政罰法第26條第2 項僅臚列「不起
    訴處分或無罪、免訴、不受理、不付審理之裁判確定者」，
    並未將「緩起訴處分」納入。又緩起訴處分既非不能證明行
    為人之犯罪事實，且行為人有支付一定金額之實質處罰，已
    產生實質刑罰之效果，自與上開行政罰法第26條第2 項列舉
    之不起訴處分等情形迥然有別，無從遽為比擬而為相同之處
    置。再者，酒後駕車行為人於受緩起訴處分，如除仍需繳納
    一定金額之行政罰鍰外，尚須依緩起訴所指定之條件繳納一
    定之金錢或服一定之勞務，其結果勢必降低刑事被告接受緩
    起訴之意願，亦與訂定緩起訴處分以替代繁複刑事審判程序
    之制度性機能相悖。是制定在後之行政罰法第26條第2項 既
    未將緩起訴處分列舉其中，本於保障人民基本權及「法律明
    示其一排除其他」之法理暨前揭說明，自不能將條文中「不
    起訴處分」之範圍，擴及於性質並不相同之「緩起訴處分」
    。
  (三)再者，汽車駕駛人，因違反本條例及道路交通安全規則之規
    定，受吊銷駕駛執照處分時，吊銷其持有各級車類之駕駛執
    照，道路交通管理處罰條例第68條定有明文。此規定係於94
    年12月14日修正公布，並於95年3 月1 日施行，而修正前之
    道路交通管理處罰條例第68條則係規定「汽車駕駛人，因違
    反本條例及道路交通安全規則之規定，受吊扣或吊銷駕駛執
    照處分時，吊扣或吊銷其持有各級車類之駕駛執照」，觀其
    修法意旨，係以「原條文將違規駕駛人所持有之各級車類駕
    駛執照一併吊扣或吊銷，失之過酷，影響人民工作及生活甚
    鉅」為由，而刪除吊扣駕駛人駕駛執照時，應吊扣駕駛人持
    有各級車類駕駛執照之規定，是依現行道路交通管理處罰條
    例，已無得吊扣駕駛人所持有他級駕駛執照之依據存在，從
    而，於為吊扣駕駛人駕駛執照之處分時，自僅得吊扣駕駛人
    違規時所駕駛該級車類之駕駛執照，以限制其繼續駕駛該級
    車類行駛道路之權利，若駕駛人並無該級車類之駕駛執照，
    即無從執行吊扣駕駛執照之處分，而僅係應否依道路交通管
    理處罰條例第22條第1 項規定處罰駕駛人之問題。
三、經查：
(一)、受處分人於民國97年3 月26日10時10分許，在高雄縣大寮鄉
    ○○路88巷巷口時，因酒後駕駛車牌號碼VQ-318號自用大貨
    車，與朱盈燕所騎乘之車號H9N-702 號重型機車發生碰撞，
    致朱盈燕受有普通傷害之違規事由，經警到場處理並舉發酒
    後駕車（經測試吐氣酒精濃度為每公升0.26毫克），及將其
    刑事公共危險案件移送檢察官偵查，經臺灣高雄地方法院檢
    察署檢察官偵查而為緩起訴處分，命受處分人向指定之國庫
    支付30,000元，緩起訴期間為1 年（已於98年5 月21日期滿
    ）等情，為受處分人所不爭執，並有臺灣高雄地方法院檢察
    署97年度偵字第11644 號緩起訴處分書、臺灣高等法院被告
    前案紀錄表、高雄縣政府警察局N00000000 號舉發違反道路
    交通管理事件通知單（下稱舉發通知單）、原處分機關裁決
    書、和解書及高雄縣政府林園分局97年4 月17日高縣林警裁
    字第0970004927號函各1 份附卷可稽，是受處分人酒後駕駛
    自用大貨車酒精濃度超過規定標準並肇事致人受傷之違規事
    實明確，堪以認定。
(二)、又受處分人之上開酒後駕車行為，因同時觸犯刑事法律及違
    反道路交通管理處罰條例，其中刑事部分己經檢察官依刑事
    法律為緩起訴處分，受處分人並依據該緩起訴處分所附條件
    於97年9 月11日向指定之國庫支付30,000元，亦有臺灣高雄
    地方法院檢察署自行繳納款項統一收據1 份及受處分人之臺
    灣高等法院被告前案紀錄表附卷可按，而向指定之國庫支付
    一定金額之性質既等同於刑事實質處罰，已如前述，即無再
    依違反行政法上義務之規定處罰之餘地。原處分機關就受處
    分人同一酒後駕車之行為，再予裁處罰鍰22,500元，即有違
    反一事不二罰之原則。
(三)、受處分人駕駛上開自用大貨車之資格憑證，係其所持有之職
    業大貨車駕駛執照，業據交通部公路總局高雄區監理所97年
    4 月22日高監自字第0970018280號函說明在卷，並有受處分
    人汽車駕照基本資料查詢結果1 紙在卷可稽。本件受處分人
    領有大貨車職業駕駛執照，酒後駕駛自用大貨車之違規事實
    ，固屬明確，惟依現行道路交通管理處罰條例第68條規定之
    解釋，僅得吊扣其大貨車普通駕駛執照，不得吊扣駕駛人所
    持有各級車類之駕駛執照，以限制其繼續駕駛該級車類行駛
    道路之權利，亦如前述。從而原處分機關僅能吊扣受處分人
    違規當時所駕車類之駕駛執照（即大貨車普通駕駛執照），
    不得率爾吊扣受處分人現尚有效之其他各級駕駛執照（如職
    業大貨車駕駛執照）。原處分機關未審酌修正後道路交通管
    理處罰條例第68條之規定，逕予裁處吊扣受處分人大貨車職
    業駕駛執照24個月，自有不當。
(四)、綜上所述，本件受處分之前開異議部分為有理由。
四、原裁定因而將原處分關於違法吊扣受處分人大貨車職業駕駛
    執照及罰鍰部分予以撤銷，並為不罰之諭知，固非無見。惟
    因本件酒後駕車只有一個交通違規行為，而且有關其處罰效
    果之罰鍰、吊扣駕駛執照與施以道路交通安全講習等與該交
    通違規行為是否存在均無從分離。法院審理時應先確定受處
    分人是否確有交通違規行為存在，再決定原處分機關所適用
    之法律有無錯誤，從而法院自應就其全部予以審理。原審認
    其施以道路交通安全講習部分，不在異議範圍內，而未予審
    理，自有違法之處。又關於「不罰」之概念係指行為（刑法
    第12條、第18條第1 項、第19條第1 項、第21至第24條、行
    政罰法第7 條、第9 條第1 項、第3 項、第10條至第第13條
    參照）；原裁定既認受處分人確有酒醉駕車之違規行為，惟
    於主文又為「不罰」之諭知，顯有矛盾之處。本件抗告雖無
    理由，惟原裁定及原處分既有違法之處，自應由本院將原裁
    定及原處分撤銷，並依道路交通管理處罰條例第24條第1 項
    第2 款、第35條第1 項第1 款規定，另為裁定如主文第2 項
    所示。又關於吊扣大貨車普通駕駛執照部分，其實際執行面
    ，可由交通主管機關於大貨車職業駕駛執照上或電腦檔存資
    料，註記「吊扣大貨車普通駕駛執照24個月」，而為限制車
    類級別之駕駛資格，附此敘明。
五、據上論結，應依道路交通案件處理辦法第26條，刑事訴訟法
    第413 條，裁定如主文。
中    華    民    國    98    年    11    月    20    日
                  刑事第一庭    審判長法  官  周賢銳
                                      法  官  施柏宏
                                      法  官  黃仁松
以上正本證明與原本無異。
不得再抗告。
中    華    民    國    98    年    11    月    23    日
                                      書記官  林家煜


司法院資訊處製作；財團法人民間司法改革基金會備份。
